【裁判字號】    89,易,470
【裁判日期】    900424
【裁判案由】    偽造文書
【裁判全文】
臺灣宜蘭地方法院刑事判決                          八十九年度易字第四七號
    公  訴  人  臺灣宜蘭地方法院檢察署檢察官
    被      告  乙○○
右列被告因偽造文書案件，經檢察官提起公訴（八十九年偵字第二一０三號），本院
判決如左：
    主  文
乙○○無罪。
    理  由
一、公訴意旨略以：被告乙○○與同案被告即大陸地區人民甲○（通緝中，俟到按另
    行審結）於民國八十七年十二月間在大陸地區福建省福州市結婚。二人均明知斯
    時甲○身懷之胎兒並非受孕自乙○○，竟在甲○於八十八年七月八日產下男嬰吳
    文輝後，基於共同使公務員登載不實事項之犯意聯絡，由乙○○持吳文輝之出生
    證明及甲○之來臺證件，於八十九年五月二十二日至宜蘭縣礁溪鄉戶政事務所，
    向承辦人員佯稱吳文輝係其與甲○所生之子，使承辦之公務員在其職務上掌理之
    公文書戶口名簿上為不實之登載，足以生損害於戶政機關對於戶政管理之正確性
    。因認被告乙○○涉犯刑法第二百十四條使公務員登載不實事項於公文書罪嫌。
二、按犯罪事實應依證據認定之，無證據不得認定其犯罪事實，又不能證明被告犯罪
    者，應諭知無罪之判決，刑事訴訟法第一百五十四條、第三百零一條第一項分別
    定有明文。又按刑事訴訟法上所謂認定犯罪事實之證據，係指足以認定被告確有
    犯罪行為之積極證據而言，如未能發現相當證據或證據不足以證明，自不得以推
    測或擬制之方法，以為裁判之基礎，最高法院二十九年上字第三一０五號及四十
    年臺上字第八六號分別著有判例；認定不利於被告之事實，須依積極證據，苟積
    極證據不足為不利於被告事實之認定，即應為有利於被告之認定，更不必有何有
    利之證據，最高法院三十年上字第八一六號判例可資參照，合先敘明。
三、公訴意旨認被告乙○○涉犯刑法第二百十四條之罪名，無非係以：被告及同案被
    告甲○於警訊中之自白，及卷附吳文輝之出生證明書、戶口名簿等為其主要論據
    。然訊之被告乙○○固不否認與甲○於八十七年十二月間在大陸結婚，及持吳文
    輝之出生證明及甲○來臺文件至戶政事務所辦理戶籍登記等情，惟於偵審中均到
    庭堅詞否認有何偽造文書之犯行，辯稱：甲○並未告知吳文輝究否為其親生子，
    醫生說吳文輝有早產情況等語。經查：
  (一)甲○分娩時妊娠週數為三十六週，吳文輝出生時體重則有三一八０公克，有板橋
    國泰醫院於八十九年十二月八日以板橋國泰法案字第八九００四號函檢送之病理
    資料存卷可參，足見甲○並無早產現象甚明。又被告到庭供稱：其與甲○在同居
    十餘日後，甲○即驗出懷孕（見本院九十年四月十二日審理筆錄）等語，亦顯已
    嚴重悖離經驗法則。綜上各情，再佐以被告乙○○於警訊中供稱：甲○已明確告
    知吳文輝並非其所生之子等語，均徵被告所執之各項辯詞，並無實據。被告於申
    報吳文輝之戶籍資料時，已明知吳文輝並非其親生子之事實，應可認定。
  (二)惟按「稱婚生子女者，謂由婚姻關係受胎而生之子女。」、「從子女出生日回溯
    第一百八十一日起至第三百零二日止，為受胎期間。能證明受胎回溯在前項第三
    百零二日以前者，以其期間為受胎期間。」、「妻之受胎，係在婚姻關係存續中
    者，推定其所生子女，為婚生子女。前項推定，如夫能證明於受胎期間內未與妻
    同居者，得提起否認之訴。但應於知悉子女出生之日起一年內為之。」民法第一
    千零六十一條、第一千零六十二條及第一千零六十三條分別定有明文。申言之，
    倘妻之受胎係在婚姻關係存續中者，本即推定其所生子女為婚生子女，受此推定
    之子女，在未依該條第二項提起否認之訴，或雖提起而未受有勝訴之判決前，該
    子女在法律上不能不認為夫之婚生子女。司法院院字第一四二六號、第二七七三
    (一)、院解字第四０八二號(四)、最高法院二十三年上字第三四七三號判例可供參酌
    。準此，觀之被告與同案被告甲○係於八十七年十二月間在大陸結婚，而吳文輝
    則於八十九年七月八日出生，是揆諸首揭法條規定，同案被告甲○之受胎期間乃
    在其與被告乙○○婚姻存續關係中，吳文輝依法即屬被告乙○○、同案被告甲○
    之婚生子甚明。職是之故，被告雖明知吳文輝非屬其親生子，惟因吳文輝之受胎
    既係在其與同案被告甲○婚姻關係存續中，是除依前開規定提起否認子女之訴獲
    得勝訴之判決前，吳文輝在法律上即不能謂非屬被告乙○○之婚生子，故被告乙
    ○○依上開民法第一千零六十三條第一項及戶籍法之相關規定，單獨為其子吳文
    輝辦理戶籍之各項登記，乃依據法律之規定所為，尚難認對戶政機關對於戶政管
    理之正確性有何損害，自與刑法第二百十四條之構成要件顯屬有間，顯難對之繩
    以刑法第二百十四條之罪名。此外，本院復查無其他積極證據足資證明被告乙○
    ○有公訴人所指之犯行，亦無何證據足以認定其所為對戶政機關戶籍管理之正確
    性造成損害，是被告犯罪即屬不能證明，揆諸首揭判例意旨，因被告犯罪嫌疑不
    足，不能證明其犯罪，爰依法為其無罪判決之諭知。
據上論斷，應依刑事訴訟法第三百零一條第一項，判決如主文。
本案經檢察官林慧到庭執行職務
中    華    民    國      九十      年      四      月      二十四      日
                                  臺灣宜蘭地方法院刑事第二庭
                                          法  官  陳  嘉  年
右正本證明與原本無異。
如不服本判決，應於判決送達後十日內，向本院提出上訴狀。（應附繕本）
                                          書記官  詹  玉  惠
中    華    民    國      九十      年      四      月        三十      日


司法院資訊處製作；財團法人民間司法改革基金會備份。
